【裁判字號】    90,訴,219
【裁判日期】    900730
【裁判案由】    清償債務
【裁判全文】
臺灣桃園地方法院民事判決  九十年度訴字第二一九號
    原      告  桃園縣甲○○○.
    法定代理人  丁○○
    送達代收人  庚○○
    被      告  戊○○
    訴訟代理人  己○○
    被      告  丙○○
    被      告  乙○○
右當事人間請求清償債務事件，本院判決如左：
    主    文
被告應連帶給付原告新台幣壹佰肆拾伍萬陸仟捌佰捌拾元及自民國八十九年十二月十
七日起至清償日止，按週年利率百分之五計算之利息。
訴訟費用由被告連帶負擔。
    事    實
甲、原告方面：
  一、聲明：如主文所示。
  二、陳述：被告丙○○、乙○○及戊○○三人前分任桃園縣甲○○○○姓宗親會第
      四屆理事長、財務長及常務監事，保管該宗親會於臺灣中小企業銀行中壢分行
      開立之活期存款帳號第00000000000號及新台幣一百萬元整定期存
      單之甲○○○○姓宗親會丙○○、乙○○及戊○○印鑑章，豈料被告等三人未
      經宗親會同意，即將上開定期存單及帳戶內之存款解約提領一空，並將款項悉
      數侵吞入己。嗣被告乙○○書立切結書，同意於民國八十八年七月三十一日前
      返還，並以被告丙○○、戊○○為連帶保證人，然屆其未獲清償，屢經催討，
      被告均藉故拖延，爰請判命被告如數給付。
  三、證據：提出桃園縣甲○○○○姓宗親會章程及第五屆理、監事名單、切結書為
      證
乙、被告乙○○方面：
  一、聲明：同意還錢。
  二、陳述：被告確有欠原告金錢，但與丙○○、戊○○二人無關，就原告請求返還
      本件金錢，無意見，切結書為真正
丙、被告丙○○、戊○○方面：
  一、聲明：駁回原告之訴。
  二、陳述：
  （一）原告欠缺當事人能力，應駁回其訴：具有民法上之權利能力者，始具有民事
        訴訟法上當事人能力，為民事訴訟法第四十條第一項所規定，同條第三項雖
        例外准許「非法人團體設有代表人或管理人」者有當事人能力，惟查：依最
        高法院六十四年台上字第二四六一號判例「民事訴訟法第四十條第三項所謂
        非法人團體設有代表人或管理人者，必須有一定之名稱及事務所或營業所，
        並有一定之目的及獨立之財產者，始足以當之」，但觀諸本件原告「中壢市
        平鎮市王姓宗親會」，從無一定之事務所或營業所（按原告支付命令狀所載
        平鎮市金星里四鄰六十九號住址，僅係丁○○個人之住家而已，並非宗親會
        之一定事務所），亦無獨立之財產（會費收入充其量僅係全部會員之共有物
        而已，並非可視為宗親會之獨立財產，而且被告三人也是宗親會之會員，亦
        為共有人之一），更無一定之繼續目的，故原告顯然欠缺當事人能力。此與
        實務上所稱同鄉會屬非法人團體之性質截然不同，依民事訴訟法第二百四十
        九條第一項第三款之規定，應駁回原告之訴。
  （二）退而言之，原告並非自然人或法人，於實體法上並無權利能力，故原告沒有
        享受權利及負擔義務之能力，原告於本件起訴請求給付金錢之訴，其性質仍
        為享受權利，故仍須已具有實體法上權利能力者始足有請求之權，縱使不論
        原告於訴訟上能否作為當事人，原告既於實體法上不能享受權利（欠缺能力
        ），就不應准許其以訴訟請求，否則判決如何執行？因此，應駁回原告之訴
        。
  （三）原告於支付命令狀主張被告丙○○、戊○○二人與另一被告乙○○共同侵占
        宗親會款項云云，係嚴重之誣指，蓋款項確係乙○○一人所領，此已由乙○○所自承，與丙○○、戊○○二人無涉，故原告才命乙○○一人簽立切結書
        ，並註明乙○○個人為切結人，甚至註明該款項為乙○○「借支」之款，豈
        是侵占？當時丁○○擔任會長任內也有被乙○○領去十萬元，大家都是受害
        者，故丁○○稱被告丙○○、戊○○二人僅是「聯合證明」人，證明乙○○
        一人領走款項之借支切結，丙○○與戊○○也是基於「聯合證明」之意思而
        簽名，絕不是擔任連帶保證，因丙○○與戊○○年紀老邁，未細查丁○○備
        妥之切結書而簽名，但切結書所示為「聯帶」，亦非明示「連帶」，故依民
        法第二百七十二條意旨，既無明示連帶之意，自不能強命被告擔任連帶保證
        人之不利益，否則任憑原告自吹自擂之誣指，就強命被告背負此不利益，公
        理何在？
  （四）本件金錢係丁○○未經宗親會理事會同意即借支，丁○○亦應負責。又原告
        忽而主張侵占一百五十二萬七千零八十三元，忽而主張借支一百四十五萬六
        千八百八十元，前後矛盾不一，更顯難以採信，尤其原告主張請求百分之六
        之利息，更乏依據，為此請求駁回原告之訴。
    理    由
一、按本件原告桃園縣甲○○○○姓宗親會未經法人登記，為兩造所不爭執，惟查原
    告（一）定名為桃園縣甲○○○○姓宗親會；（二）該會係由戶籍設於該會組織
    區域年滿二十歲之人經申請、審查成為會員而組成；（三）係以發揚倫理道德、
    實踐敦親睦鄰加強宗族間互助合作共謀福利實現文明生活為宗旨，並定有任務；
    （四）設有會員大會為意思決定機關，設理事會、監事會為執行機關，並以理事
    長總理會務並對外代表該會；（五）設有獨立於會員之經費、會計制度；（六）
    其會址設於平鎮市或中壢市轄內，有兩造不爭執之該宗親會章程在卷可稽，又原
    告會址係以理事長即會長之住所為會址，復為被告所不爭執，是原告係有一定名
    稱及事務所，具一定之目的及獨立財產，且設有代表人之團體，按民事訴訟法第
    四十條第三項規定，原告自有當事人能力。又依民法之規定，自然人與法人有權
    利能力，但非法人團體是否全無權利能力，尚非全無爭論，亦即，在社會上，實
    際上存在著各種型態的非法人團體，其日常均以團體之名義為交易行為，或與他
    人發生非交易行為之紛爭，並因此以團體名義給付或受領金錢或動產，如一概否
    認非法人團體之權利主體性（含權利能力），認其不能享受權利、負擔義務，則
    非但不符社會實情，社會交易秩序亦難維持，並且對於為團體之債權人之權利保
    護，亦嫌不周，因此，如係由多數構成員組成之團體，其財產與構成員之財產分
    離並另行獨立為管理者，除實體法法令（例如土地登記法令）有其應顧慮或衡量
    之利益狀態（例如登記之公信力）而認為其不得享受特定之權利外，應認其仍具
    有權利主體性而得享受權利、負擔義務。準此，本件原告雖為非法人團體，但其
    係由多數王姓宗親組成，且具有獨立管理之財產，是應認其於本件返還金錢之請
    求，有權利能力。綜上，被告抗辯原告為非法人團體，無當事人能力及權利能力
    云云，不可採。
二、次查，被告乙○○對於原告之請求雖已認諾，但此一行為對於共同訴訟人不利，
    應認不生認諾之效力，合先敘明。然而原告主張被告乙○○曾簽立切結書並由其
    餘被告為連帶保證人，言明於民國八十八年七月三十一日前返還原告新台幣一百
    四十五萬六千八百八十元，但屆期未為清償之事實，已據原告提出兩造不爭執之
    切結書為證。就上開事實，被告乙○○已承認確實積欠原告前開金錢未還；其餘
    被告丙○○、戊○○雖以：依切結書記載係乙○○一人應負清償責任，並未明示
    被告丙○○、戊○○應負連帶清償之責，且切結書末係記載「聯帶保證人」而非
    「連帶保證人」，被告戊○○、丙○○二人簽名其上係為「聯合證明」乙○○有
    向原告拿這筆錢，並非為連帶保證云云。惟按解釋意思表示應探求當事人之真意
    ，不得拘泥於所用之辭句，民法第九十八條定有明文，本件被告丙○○、戊○○
    不否認在本件切結書「聯帶保證人」項下簽名，僅抗辯該簽名係為證明乙○○曾
    向宗親會拿本件金錢等語，但查本件切結書上雖使用「聯帶保證」之辭句，但此
    應係「連帶保證」之誤載，蓋因被告丙○○、戊○○二人如僅為證明被告乙○○
    曾拿走本件金錢，依常情，渠等僅簽署為「見證人」或「證明人」即可，何必擔
    任「聯帶保證人」，又在被告乙○○拿走本件金錢時，丙○○係會長（即理事長
    ）、戊○○是監事，乙○○係財務長，要向銀行提款必須該三人之印章始可之事
    實，為被告所不爭執，而戊○○亦陳稱渠等印章均放在乙○○處，準此，丙○○
    、戊○○二人應係因其將印章置於乙○○處致乙○○得將宗親會款項領走，而被
    要求就乙○○應返還金錢負保證責任，是應認原告之上開事實主張為可採信。
三、從而原告依切結書之約定請求被告連帶給付新台幣一百四十五萬六千八百八十元
    及自支付命令聲請狀繕本送達之翌日即民國八十九年十二月十七日起至清償日止
    按年息百分之五（原告所為利息請求，業於九十年五月二十八日言詞辯論期日減
    縮按年息百分之五計算）計算之利息為有理由，應予准許。
四、據上論結，本件原告之訴為有理由，依民事訴訟法第八十五條第二項判決如主文
    。
中      華      民      國    九十      年      七      月     三十     日
                                        臺灣桃園地方法院民事第一庭
~B法      官  林望民
右為正本係照原本作成
如對本判決上訴須於判決送達後廿日內向本院提出上訴狀
中      華      民      國    九十      年      七      月     三十     日
~B法院書記官  劉文松


司法院資訊處製作；財團法人民間司法改革基金會備份。
